【裁判字號】    98,訴,1275
【裁判日期】    981229
【裁判案由】    偽造有價證券等
【裁判全文】
臺灣高雄地方法院刑事判決              98年度訴字第1275號
公  訴  人  臺灣高雄地方法院檢察署檢察官
被      告  丙○○
指定辯護人  本院公設辯護人陳信凱
上列被告因偽造有價證券等案件，經檢察官提起公訴（98年度偵
字第13603號），本院判決如下：
    主  文
丙○○犯偽造有價證券罪，處有期徒刑壹年捌月。未扣案偽造之
本票壹紙（本票號碼：0000000號，面額：新臺幣參拾萬
元，發票日期：九十四年七月十一日，發票人丁○○）沒收之。
又犯侵占罪，處有期徒刑參月，減為有期徒刑壹月又拾伍日，應
執行有期徒刑壹年玖月。緩刑年，緩刑期間付保護管束，並應
接受肆拾小時之法治教育。未扣案偽造之本票壹紙（本票號碼：
0000000號，面額：新臺幣參拾萬元，發票日期：九十四
年七月十一日，發票人丁○○）沒收之。
    事  實
一、丙○○於民國94年7 月間，為向戊○○借款，明知未得其配
    偶丁○○之同意，竟基於偽造有價證券之犯意，冒用丁○○
    之名義，簽發票號0000000 號，面額新臺幣（下同）30萬元
    ，發票日期94年7 月11日之本票1 紙，並盜蓋丁○○印章於
    該本票上，將上開本票向戊○○行使。嗣丙○○未遵期還款
    ，戊○○乃持上開偽造之（發票人名義為丁○○）本票1 紙
    向法院聲請強制執行裁定，經丁○○提起確認本票債權不存
    在之訴，並為法院判決確認票據債權不存在，始悉上情。
二、又丙○○知悉其為朱家嫺作保證之10萬元，朱家嫺尚未清償
    戊○○，竟意圖為自己不法所有，於95年2 月13日，向朱家
    嫺之母甲○○○稱，因債主戊○○向其催討保證債務，要朱
    家嫺儘快清償，致甲○○○交付現金10萬元予丙○○供為交
    付戊○○還款之用，丙○○得款後，僅還款5 萬元予戊○○
    ，以易持有為所有之侵占犯意將其餘5 萬元擅自挪用，嗣戊○○見朱家嫺上開欠款遲未返還，另向法院提出民事訴訟，
    而為朱家嫺丈夫乙○○發現有異，經向戊○○聯絡查詢，始
    查知上情。
三、案經戊○○訴由臺灣高雄地方法院檢察署檢察官偵查起訴。
    理  由
一、按被告以外之人於審判外之言詞或書面陳述，除法律有規定
    者外，不得作為證據；又被告以外之人於審判外之陳述，雖
    不符刑事訴訟法第159 條之1 至第159 條之4 之規定，而經
    當事人於審判程序同意作為證據，法院審酌該言詞陳述或書
    面陳述作成時之情況，認為適當者，亦得為證據；刑事訴訟
    法第159 條第1 項、第159 條之5 第1 項定有明文。經查，
    本判決所引用之各項證據資料，其屬於被告以外之人於審判
    外之陳述者，均據檢察官、被告丙○○於本院審理中同意作
    為證據，本院審酌上開證據作成時之情況，亦無不當取供等
    情形，認為以之作為本案之證據亦屬適當，核諸上開說明，
    應有證據能力。
二、訊據被告丙○○對於事實欄一所示犯行坦承不諱，核與其於
    偵訊中供承未徵得其先生丁○○之同意即以他名義簽立本票
    ，因需錢就擅自簽等語相符（他卷第18頁），並有發票日94
    年7 月11日、票號0000000 號、面額30萬元、發票人丁○○
    之本票影本、臺灣高雄地方法院高雄簡易庭97年度雄簡字第
    953 號宣示判決筆錄在卷可稽（他卷第4 、5 頁），足認被
    告就此部分犯行之自白與事實相符，此部分犯行應堪認定，
    應予依法論科。
三、訊據被告矢口否認有事實欄二所示犯行，辯稱：當時朱家嫻
    欠戊○○之借款，伊是擔保人，而當時伊認為戊○○確實有
    移轉債權給伊，伊是請甲○○○找到朱家嫻，請她還錢，伊
    並沒有騙甲○○○10萬元云云。經查：
  (一)證人即朱家嫻之母甲○○○於審理時證稱：被告當初來我家
    說介紹我女婿（乙○○）他們去借錢，說債主（戊○○）要
    錢，要我趕快籌錢。被告說她是介紹人、保證人，說她負責
    來跟我要這筆錢；當初我把10萬元交給被告是要請被告把錢
    還給債主，因為有本票在債主那邊，我想要把本票拿回來，
    後來本票並沒有還我。當初被告跟我說我一手交錢她一手交
    本票給我，後來被告說債主講說沒有收到錢，本票不還等語
    （本院訴字卷第41～42頁），核與證人即朱家嫻之夫乙○○
    於審理時證稱：我太太（朱家嫺）跟我講說她有欠人家10萬
    元，我就拿10萬元給我太太。後來這10萬元我岳母（甲○○○）跟我講說是拿給被告；我接到沙鹿簡易庭傳票後，才知
    道被告跟我岳母收錢之後沒有還給戊○○，我岳母當時有交
    錢給被告，被告有簽收據給我岳母。我有與戊○○聯絡，他
    說他沒有收到這筆錢等語（本院訴字卷第41～42頁）相符，
    且被告於本院審理時亦供承：甲○○○給我的10萬元，我拿
    給戊○○屬於朱家嫺的部分有5 萬元，其他都是我挪用掉的
    等語（本院訴字卷第49頁），並有告訴人戊○○於偵查中提
    出之收據影本2 張（他卷第13、14頁）、朱家嫻於本院審理
    時提出之98年11月27日書函（本院訴字卷第36頁）在卷可稽
    ，足認朱家嫻因欠戊○○借款10萬元，而簽發同額本票交付
    戊○○，該本票背面有被告簽名背書，而被告依此背書保證
    人地位向甲○○○收受10萬元後，僅交付5 萬元予戊○○，
    其餘5 萬元款項擅自挪用之事實，堪予認定。是被告於收受
    甲○○○所交付之10萬元後，既未將10萬元如數轉交戊○○
    ，其主觀上已易持有之意思為所有之意思，其行為實已該當
    意圖為自己或第三人不法之所有，而侵占自己持有他人之物
    甚明。
  (二)被告雖於本院審理時辯稱：我沒有侵占，當時戊○○將朱家
    嫺的帳一併算在我這邊，答應我按月給他云云（本院訴字卷
    第49頁），惟甲○○○交付10萬元予被告後，被告並未當場
    歸還朱家嫻簽發之上開本票，僅向甲○○○表示要幫其把錢
    拿給債主（戊○○），債主才會把本票還她之情，業據證人
    甲○○○於本院審理時結證無訛（本院訴字卷第42頁），若
    戊○○確已將其對朱家嫺之債權轉讓予被告，衡情殊無未交
    付朱家嫺簽發之上開本票予被告之理，況被告就其上開辯詞
    ，未提出任何證據以供本院調查，則被告所辯已非無疑。又
    被告向甲○○○收取10萬元之際，並未告知甲○○○得按月
    分期還款乙節，業據證人甲○○○於本院審理時證述明確（
    本院訴字卷第36頁），且為被告供承屬實（本院訴字卷第49
    頁），而被告先於98年11月5 日本院審理時辯稱：我跟朱家
    嫺的媽媽（甲○○○）拿10萬元時，沒有跟她說戊○○答應
    讓我分期還，是因那時候戊○○尚未同意我分期還云云（本
    院訴字卷第24頁），嗣於98年12月8 日本院審理時改稱：那
    時候戊○○答應我按月給他，我當時沒有跟甲○○○說她可
    以按月分期還，因為那時候有100 多萬，還有30幾萬都同時
    找上我云云（本院訴字卷第49頁），被告前後供述迥異，其
    前揭所辯顯屬事後卸責之詞，應無足採。被告於收受上開10
    萬元後既未轉交戊○○，反將收受款項挪為己用，顯見被告
    主觀上確具侵占之犯意及為自己不法所有之意圖。
  (三)綜上，被告前揭所辯不足採信。本件事證明確，被告之犯行
    洵堪認定，應予依法論科。
四、按行為後法律有變更者，適用行為時之法律。但行為後之法
    律有利於行為人者，適用最有利於行為人之法律，刑法第2
    條第1 項定有明文。又有關新舊法之比較，應就罪刑有關之
    共犯、未遂犯、想像競合犯、牽連犯、連續犯、結合犯以及
    累犯加重、自首減輕暨其他法定加減原因與加減例等一切情
    形，綜其全部罪刑之結果而為比較（最高法院95年第8 次刑
    事庭會議決議參照）。本件被告丙○○行為後，刑法相關規
    定已有變更，並於95年7 月1 日施行。玆依刑法第2 條之規
    定及上開決議意旨，比較及適用如下：
  1.罰金刑部分：修正後刑法第33條第5 款規定「罰金：新臺幣
    1,000 元以上，以百元計算之。」，與修正前刑法第33條第
    5 款規定「罰金：1 元以上。」不同。修正後之規定已將原
    罰金刑最低額度由銀元1 元（相當於新臺幣3 元），提高為
    新臺幣1 千元以上，且以百元計之，是比較新、舊法結果，
    修正後之規定並非較有利於被告。
  2.數罪併罰部分：修正前刑法第51條第5 款規定：「宣告多數
    有期徒刑者，於各刑中之最長期以上，各刑合併之刑期以下
    ，定其刑期。但不得逾20年。」，修正後則為：「宣告多數
    有期徒刑者，於各刑中之最長期以上，各刑合併之刑期以下
    ，定其刑期。但不得逾30年」，新舊法比較結果，修正後之
    規定並非較有利於被告。
  3.綜上，依整體比較之結果，新法並非較有利於被告，依刑法
    第2 條第1 項前段之規定，本件即應適用行為時即修正前之
    刑法規定予以論處。
五、論罪科刑：
  (一)按偽造有價證券而復持以行使，其行使行為吸收於偽造行為
    之中，衹應論以偽造罪，且有價證券內所蓋之印文，為構成
    證券之一部，盜用之印文，為偽造之階段行為，均應包括於
    偽造罪之內，自不生牽連或想像競合之問題（最高法院31年
    上字第88號判例要旨參照）。核被告就犯罪事實欄一所為，
    係犯刑法第201 條第1 項之偽造有價證券罪，被告偽造署名
    及盜用印文之行為，均係偽造有價證券之階段行為；行使偽
    造有價證券之低度行為，則為偽造之高度行為所吸收，均不
    另論罪。核被告就犯罪事實欄二所為，則係犯刑法第335 條
    第1 項之普通侵占罪，公訴意旨認被告係犯刑法第339 條第
    1 項之詐欺取財罪，容有未恰，惟起訴之基本社會事實同一
    ，應由本院變更法條而予審理。被告所犯上開二罪間，犯意
    各別，行為互殊，應予分論併罰。另考量被告偽造之本票金
    額為30萬元，金額非鉅，且該偽造之本票在交付告訴人後，
    即未再轉讓他人，對於票據流通秩序所造成之危害尚屬輕微
    ，是被告犯罪情狀顯可憫恕，認量處最低法定刑度之3 年有
    期徒刑，猶屬過重，客觀上足以引起一般人之同情，依刑法
    第59條之規定酌減其刑。
  (二)爰審酌被告冒用配偶丁○○之名義簽發上開本票，並在該本
    票上盜蓋丁○○印章交付戊○○以行使之，足生損害於被害
    人丁○○及戊○○對借款債權管理之正確性，破壞交易秩序
    及票據流通性，復侵占5 萬元，使各該被害人受有財產上之
    損害，本不宜輕縱，惟念其於審判中坦承此部分之犯行，頗
    見悔意，犯罪後態度尚可，且其與被害人丁○○為夫妻關係
    ，丁○○於98年9 月25日聲明書已原諒被告，及其就侵占部
    分之犯行，嗣後已返還乙○○9 萬元等一切情狀，酌情分別
    量處如主文所示之刑。又被告所犯上開二罪之犯罪時間均在
    96年4 月24日以前，其普通侵占犯行部分，合於中華民國九
    十六年罪犯減刑條例之減刑要件，應就所犯普通侵占罪部分
    ，減其刑期2 分之1 ，即減為有期徒刑1 月又15日；惟其偽
    造有價證券犯行部分經宣告之刑逾有期徒刑1 年6 月，不符
    減刑條件，依中華民國96年罪犯減刑條例第3 條第1 項第15
    款之規定，不予減刑，並定其應執行刑，以示儆懲。另查被
    告前因故意犯罪受有期徒刑以上刑之宣告，執行完畢後，5
    年以內未曾因故意犯罪受有期徒刑以上刑之宣告，此有臺灣
    高等法院被告前案紀錄表在卷可參，且被告就其偽造有價證
    券之犯行，已取得被害人丁○○之諒解；就其侵占之犯行，
    嗣後已返還乙○○9 萬元，茲念其僅因一時不慎，致罹刑典
    ，其經此偵、審教訓後，應知所警惕，信無再犯之虞，是本
    院認所宣告之刑以暫不執行為適當，又刑法第74條有關緩刑
    之規定，業於94年1 月7 日修正公佈，並於95年7 月1 日施
    行，惟犯罪在新法施行前，新法施行後，緩刑之宣告，應適
    用新法第74條之規定（最高法院95年度第8 次刑庭會議決議
    參照），是本件有關緩刑之宣告，自應直接適用修正後之刑
    法第74條第1 項第2 款之規定，宣告緩刑3 年，以啟自新。
    復審酌被告因守法觀念薄弱而觸法，為確保渠能記取教訓並
    建立尊重法治之正確觀念，本院認除前開緩刑宣告外，另有
    課予被告一定負擔之必要，爰併予諭知被告依刑法第74條第
    2 項第8 款規定，並命被告應受40小時之法治教育，以使被
    告保有正確法律觀念。又因本院對被告為刑法74條第2 項第
    8 款預防再犯所為必要命令之宣告，是併依刑法第93條第1
    項第2 款之規定，諭知於緩刑期間付保護管束。另如事實欄
    所示之本票1 紙，係偽造之有價證券，雖未據扣案，然並無
    積極證據證明業已滅失，爰依刑法第205 條規定宣告沒收。
    至於所盜蓋之丁○○印文、署名，因該本票業經諭知沒收而
    包括在內，自不予重複宣告沒收，附此敘明。
據上論斷，應依刑事訴訟法第299 條第1 項前段、第300 條，刑
法第2 條第1 項前段、第201 條第1 項、第335 條第1 項、第59
條、第74條第1 項第2 款、第2 項第8 款、第93條第1 項、第
205 條，修正前刑法第51條第5 款，刑法施行法第1 條之1 ，中
華民國九十六年罪犯減刑條例第2 條第1 項第3 款、第7 條、第
11 條 ，判決如主文。
本案經檢察官李怡增到庭執行職務。
中    華    民    國    98    年    12    月    29    日
                  刑事第十六庭  審判長法  官  曾逸誠
                                      法  官  王靖茹
                                      法  官  姚水文
以上正本證明與原本無異。
如不服本判決應於收受送達後10日內向本院提出上訴書狀，並應
敘述具體理由；如未敘述上訴理由者，應於上訴期間屆滿後20日
內向本院補提理由書（均須按他造當事人之人數附繕本）「切勿
逕送上級法院」。
中    華    民    國    98    年    12    月    29    日
                                      書記官  何慧娟
附錄本案論罪科刑法條：
中華民國刑法第201條
意圖供行使之用，而偽造、變造公債票、公司股票或其他有價證
券者，處3 年以上10年以下有期徒刑，得併科3 千元以下罰金。
行使偽造、變造之公債票、公司股票或其他有價證券，或意圖供
行使之用，而收集或交付於人者，處1 年以上7 年以下有期徒刑
，得併科3 千元以下罰金。
中華民國刑法第335條
意圖為自己或第三人不法之所有，而侵占自己持有他人之物者，
處 5 年以下有期徒刑、拘役或科或併科 1 千元以下罰金。
前項之未遂犯罰之。

司法院資訊處製作；財團法人民間司法改革基金會備份。
